最高法院刑事判決　　　　　　　　　 111年度台上字第2843號
上　訴　人　謝榮銓




上列上訴人因加重詐欺等罪案件，不服臺灣高等法院中華民國11
1年2月17日第二審判決（110 年度上訴字第3277號，起訴案號：
臺灣臺北地方檢察署109年度偵字第30386號、110年度偵字第429
0、10120號），提起上訴，本院判決如下：
    主  文
上訴駁回。
    理  由
一、按刑事訴訟法第377 條規定，上訴於第三審法院，非以判決
    違背法令為理由，不得為之。是提起第三審上訴，應以原判
    決違背法令為理由，係屬法定要件。如果上訴理由書狀並未
    依據卷內訴訟資料，具體指摘原判決不適用何種法則或如何
    適用不當，或所指摘原判決違法情事，顯與法律規定得為第
    三審上訴理由之違法情形，不相適合時，均應認其上訴為違
    背法律上之程式，予以駁回。本件經原審審理結果，認上訴
    人謝榮銓有原判決事實欄（下稱事實欄）及其附表編號1 至
    10所載之犯行，事證明確，因而撤銷第一審不當之科刑判決
    ，改判仍依想像競合犯之規定，均從一重論處上訴人犯刑法
    第339條之4第1項第2款之三人以上共同詐欺取財罪刑（共10
    罪刑，均尚想像競合犯洗錢防制法第14條第1 項之一般洗錢
    罪）。俱已詳述其調查、取捨證據之結果及憑以認定犯罪事
    實之得心證理由，從形式上觀察，並無足以影響判決結果之
    違法情形存在（參與犯罪組織部分，業經第一審判決說明不
    另為不受理諭知確定，非本院審理範圍）。
二、上訴意旨略以： 
(一)上訴人係因閱報求職而受騙，不知LINE暱稱「財源滾滾」之
    人是詐騙集團，自己亦是受害人，根本不知所為構成犯罪。
    原判決竟論處上訴人上開罪刑，其採證認事違反證據法則。
(二)原判決理由欄認定上訴人所為係犯刑法第339條之4第1項第2
    款之三人以上共同詐欺取財罪；論罪欄卻載敘上訴人之行為
    合於刑法第339條之4第1項第1款之加重詐欺取財要件，有判
    決理由矛盾之違誤。且刑事訴訟法第309 條規定：「有罪之
    判決書，應於主文內載明所犯之罪，並分別情形，記載下列
    事項：一、諭知之主刑、從刑、刑之免除或沒收。二、諭知
    有期徒刑或拘役者，如易科罰金，其折算之標準。三、諭知
    罰金者，如易服勞役，其折算之標準。四、諭知易以訓誡者
    ，其諭知。五、諭知緩刑者，其緩刑之期間。六、諭知保安
    處分者，其處分及期間。」原判決主文欄記載上訴人「犯如
    附表編號1 至10『罪名及宣告刑』欄所示之罪，各處如附表
    編號1 至10『罪名及宣告刑』欄所示之刑」，與上開規定不
    合，亦有違誤。
(三)刑事訴訟法第370條第1項前段、第2 項規定：「由被告上訴
    或為被告之利益而上訴者，第二審法院不得諭知較重於原審
    判決之刑。」「前項所稱刑，指宣告刑及數罪併罰所定應執
    行之刑。」本件僅上訴人為自己之利益提起上訴，原判決撤
    銷第一審判決，竟改判諭知較重於第一審之刑，顯違背不利
    益變更禁止原則。
三、惟查： 
(一)關於證據的取捨、證明力的判斷與事實的認定，俱屬事實審
    法院自由裁量判斷之職權，此項職權行使，倘不違背客觀存
    在之經驗法則或論理法則，即無違法可言，觀諸刑事訴訟法
    第155條第1項規定甚明，自無由當事人任憑己意，指摘為違
    法，而執為上訴第三審合法理由的餘地。且法院認定事實，
    並不悉以直接證據為必要，其綜合各項調查所得的直接、間
    接證據，本於合理的推論而為判斷，要非法所不許。又刑法
    關於共同正犯之成立，係以其主觀之犯意及客觀之犯行為標
    準，凡以自己犯罪之意思而參與犯罪，無論其所參與者是否
    犯罪構成要件之行為，皆為正犯，其以幫助他人犯罪之意思
    而參與犯罪，其所參與者，如係犯罪構成要件之行為，亦為
    正犯。是在犯意聯絡範圍內，就其合同行為，不論所參與是
    否為犯罪構成要件行為，均應論以共同正犯，令其對於犯意
    聯絡範圍內之全部行為負共同責任。本件原判決認定上訴人
    有其事實欄所載三人以上共同詐欺取財、一般洗錢各犯行，
    其理由內載敘：上訴人於警、偵訊及法院審理時之自白，與
    如原判決附件「起訴書之證據清單及待證事實」之證據名稱
    欄所列各項證據資料，相互勾稽結果，因認上訴人自白確與
    事實相符，而採為認定犯罪事實之依據。所為論斷說明，悉
    與卷內證據資料相符，並非祇單憑上訴人之自白或告訴人之
    指訴為論罪之唯一證據，且俱不違背證據法則及論理法則，
    亦無調查未盡、判決理由不備或不適用法則之違誤可指。凡
    此概屬原審採證認事、判斷證據證明力職權之適法行使，自
    不能任意指摘為違法。上訴意旨（一）翻異前詞，辯稱其不
    知LINE暱稱「財源滾滾」之人是詐騙集團云云，與其先前坦
    承犯罪之自白不合，顯非依據卷內證據資料所為之具體指摘
    ，難認是合法之上訴第三審理由。
(二)原判決理由欄貳、二、（一）固載：上訴人供稱其係依LINE
    通訊軟體暱稱「財源滾滾」之人指示前往領款，先後自詐欺
    集團某男性成年成員取得提款卡提領款項，再將領得款項交
    予詐欺集團某女性成年成員，足見本件共同參與實施本件詐
    欺取財犯行之共犯人數至少為3 人以上，且上訴人對此知之
    甚明，堪認所為合於刑法第339條之4第1項第1款之加重詐欺
    取財要件（見原判決第5頁）。惟稽之其內容，與同項第1款
    「冒用政府機關或公務員名義」之情形迥異，且原判決理由
    欄貳、二、（一）、（三）復迭載敘：「核被告就附表編號
    1至10所為，均係犯刑法第339條之4第1項第2 款之三人以上
    共同詐欺取財罪、洗錢防制法第14條第1 項之普通洗錢罪」
    、「被告前開所犯刑法第339條之4第1項第2款之三人以上共
    同詐欺取財罪、洗錢防制法第14條第1項之普通洗錢罪之2罪
    名，各係一行為觸犯數罪名，為想像競合犯，均應依刑法第
    55條規定，分別從一重之三人以上共犯詐欺取財罪處斷」等
    旨（見原判決第4、6頁），堪認上開所載「刑法第339條之4
    第1項第1款」之「第1款」，顯為「第2款」之誤載。對於判
    決本旨既不生影響，而非不得更正，自不構成撤銷之理由。
    上訴意旨（二）執此指摘原判決理由矛盾云云，尚非適法之
    上訴第三審理由。
(三)有罪之判決書，應於主文內載明所犯之罪，並分別記載諭知
    之主刑、從刑，刑事訴訟法第309條第1款定有明文，至於罪
    名應如何記載，始堪謂為「載明」，法律並無明文，自以能
    適合顯示判決論處之罪，並與其他罪名相區別，即應認為法
    之所許。本件原判決主文諭知上訴人「犯如附表編號1 至10
    『罪名及宣告刑』欄所示之罪，各處如附表編號1 至10『罪
    名及宣告刑』欄所示之刑。」並於構成主文一部分之附表編
    號1 至10「罪名及宣告刑」欄，臚列上訴人所犯各罪罪名及
    科處之宣告刑。對照原判決理由內之「論罪」及撤銷改判之
    「科刑」欄所載：上訴人就如附表編號1 至10所為，均係各
    以一行為觸犯刑法第339條之4第1項第2款之三人以上共同詐
    欺取財罪、洗錢防制法第14條第1 項之普通洗錢罪，為想像
    競合犯，均應從一重之三人以上共同詐欺取財罪，各量處如
    附表編號1 至10「罪名及宣告刑」欄所示之刑等旨（見原判
    決第4、6、9 頁），已足判斷上訴人所犯之各罪名，而不致
    與其他罪名相混淆，自難指為違法，而據為第三審上訴之合
    法理由。上訴意旨（二）指摘原判決主文記載違反刑事訴訟
    法第309 條規定云云，尚有誤會，自非合法上訴第三審之理
    由。
(四)刑事訴訟法第370 條有關不利益變更禁止原則之規定，係指
    由被告上訴或為被告之利益而上訴者，除因第一審判決適用
    法條不當而撤銷者外，第二審法院不得諭知較重於第一審判
    決之刑而言。卷查，原判決就上訴人所犯如附表編號1 至10
    所示之罪，各處有期徒刑1年2月（編號1）、1年1月（編號2
    ）、1年1月（編號3）、1年（編號4）、1年（編號5）、1年
    （編號6）、1年2月（編號7）、1年1月（編號8）、1年（編
    號9）、1年（編號10），較之第一審判決各量處有期徒刑 1
    年2月（編號1）、1年1月（編號2）、1年1月（編號3）、 1
    年1月（編號4）、1年（編號5）、1年1月（編號6）、1年 2
    月（編號7）、1年1月（編號8）、1年（編號9）、1 年（編
    號10），其中編號4、6部分之宣告刑，原判決均較輕於第一
    審判決，其餘部分之宣告刑，則與第一審判決相同。足認原
    判決並無諭知較重於第一審判決之刑之情形。上訴意旨（三
    ）指摘原判決量刑違反不利益變更禁止原則，與卷內證據資
    料不相適合，顯係以自己之說詞，任意指摘，並非適法之第
    三審上訴理由。至原判決就上訴人所犯如附表編號1 至10各
    罪所處之刑，未重定其應執行之刑，理由內已說明：為保障
    受刑人之聽審權，減少不必要之重複裁判及避免違反一事不
    再理原則，宜俟上訴人所犯符合數罪併罰之各罪確定後，再
    由檢察官聲請法院裁定（見原判決第9 頁）。於法尚無不合
    ，既不得指為違法，亦與不利益變更禁止原則無涉，附此敘
    明。
四、以上及其餘上訴意旨，或置原判決已明白論斷之事項於不顧
    ，就屬原審採證認事或量刑職權之適法行使，任憑己意，異
    持評價，指為違法，且猶執陳詞，或為單純之事實爭議，或
    對於不影響於判決本旨之寄存送達等枝節事項，予以爭執，
    或顯屬誤解，均不能認為適法之第三審上訴理由。應認其上
    訴，違背法律上之程式，予以駁回。
據上論結，應依刑事訴訟法第395條前段，判決如主文。
中    華    民    國   111    年    7     月    7     日
                  刑事第二庭審判長法  官  林  勤  純  
                                  法  官  王  梅  英  
                                  法  官  莊  松  泉  
                                  法  官  李  釱  任  
                                  法  官  吳  秋  宏  
本件正本證明與原本無異
                                  書記官
中    華    民    國   111    年    7     月    11    日